臺灣基隆地方法院刑事判決　　　　　　　　　　　　　　九十年度訴字第四七號
　　公　訴　人　臺灣基隆地方法院檢察署檢察官
　　被　　　告　甲○○
右列被告因違反山坡地保育利用條例等案件，經檢察官提起公訴（九十年度偵字第六
八六號），本院判決如左：
    主      文
甲○○在公有山坡地，未經同意擅自占用，致生水土流失，處有期徒刑貳年。
坐落於臺北縣雙溪鄉○○○段未登錄土地如附圖所示Ａ、Ｂ、Ｃ、Ｄ、Ｅ、Ｆ部分之
物，均沒收。
    事      實
一、甲○○明知臺北縣雙溪鄉○○○段未登錄土地係中華民國所有，由財政部國有財
    產局管理，並經臺灣省政府公告為山坡地保育利用條例、水土保持法之山坡地，
    未得同意不得擅自占用或從事林牧地之開發、利用，竟意圖為自己不法之利益，
    自民國八十九年十二月間某日起，未得土地所有權人及土地管理機關國有財產局
    同意，擅自雇用不知情之詹東明及不知情已成年之不詳姓名工人，分別駕駛挖土
    機等器械，於前開土地如附表所示編號Ａ部分興建房屋、Ｂ部分闢建房屋西側道
    路、Ｃ部分闢建房屋東側道路、Ｄ部分闢建通往羊舍道路、Ｅ部分圈圍成羊舍前
    空地、Ｆ部分建置羊舍，以此方式大肆佔用如上所述之土地，面積共計一千六百
    九十九平方公尺，破壞原有坡地植生，致生水土流失，以興建牧場飼養羊隻。嗣
    甲○○於九十年二月六日下午三時許，雇用詹東明於上開土地開挖整地時，為警
    當埸查獲，並報請臺灣基隆地方法院檢察署檢察官偵辦，詎甲○○竟仍置之不理
    ，繼續雇用不知情已成年之不詳姓名、年籍之工人在上開土地上建屋整地。
二、案經臺北縣警察局瑞芳分局報請臺灣基隆地方法院檢察署檢察官偵查起訴。
    理      由
一、訊之被告甲○○固就未得許可，占用如附圖所示編號Ａ、Ｂ、Ｃ、Ｄ、Ｅ、Ｆ部
    分土地，並雇請不知情之詹東明、不詳姓名年籍之成年男子在其占用之上開土地
    闢建道路、房舍等事實坦承不諱，惟矢口否認有何前開犯行，辯稱：上開土地係
    坐落在臺北縣雙溪鄉○○○村○○○段第二四三、二四四地號，非屬臺北縣武丹
    坑段之未登錄土地；又伊曾於八十九年十一月二十八日向財政部國有財產局申請
    承租臺北縣雙溪鄉○○○村○○○段第二四三、二四四地號土地，國有財產局雖
    尚未同意，然亦未加以反對，既然如此，即表示國有財產局已同意伊占有使用前
    開土地，況且，依放租要點之規定，在土地上現有使用，為承租土地之核准要件
    之一，是伊自然必須先於該地佔有使用始有可能獲得承租許可，且伊所開發之土
    地，經相關單位會勘後，亦未見相關單位對伊提出不合法之警示；再者，臺糖公
    司人員曾於該地盜採石頭圖利，並將廢土堆積成小山丘，破壞水土保持，伊將此
    一小山丘整平闢建工寮、羊舍及道路，應為水土保持之維護者；此外，伊所開發
    之現場，經伊以八十三年八月二十五日空照圖比對之結果，距離上開土地約三百
    公尺之處，有三角點之設置，若以此三角點為測量基準，則伊所開發之土地應係
    坐落於臺北縣雙溪鄉○○○村○○○段第二四三、二四四地號無訛，詎地政事務
    所人員竟捨此三角點不用，土地測量局人員亦以該三角點因地籍圖太舊而業已糊
    模為由，捨此三角點不用，顯然係在掩護地政事務之錯誤云云。經查：
  (一)坐落臺北縣雙溪鄉○○○段未登錄土地，為中華民國所有，由財政部國有財產局
    管理乙節，業據證人即臺北縣瑞芳地政事務所之測量人員乙○○到庭結證屬實；
    上開土地並經臺灣省政府公告為山坡地保育利用條例、水土保持法之「山坡地」
    等情，亦有臺灣省政府八五府農水字第一二三一四號函附卷足佐；被告未得國有
    財產局同意，即雇工於上開土地上如附圖所示之位置及面積開挖整地、闢建房舍
    等事實，則分別經證人詹東明即為被告整地開挖之工人、陳彥毓即國有財產局承
    辦人員於偵查中證述明確，證人羅立潔即國有財產局承辦人員於本院開庭時到庭
    結證屬實，並分別經臺灣基隆地方法院檢察署檢察官及本院前往現場勘驗無訛，
    製有勘驗筆錄及照片三十五幀（三十幀附於偵查卷；五幀附於本院審理卷）在卷
    可按，且分別據臺北縣瑞芳地政事務所、內政部土地測量局至現場勘驗測量無誤
    ，製有土地複丈成果圖及鑑定圖各乙紙在卷可憑。是被告於經公告為山坡地之前
    揭土地上如附表所示編號之位置，未得國有財產局同意即行開挖整地之事實，堪
    予認定。
  (二)被告於前開土地上如附圖所示編號之位置開挖整地，闢建房舍、羊舍及通道，經
    臺灣基隆地方法院檢察署檢察官會同臺灣海洋大學河海工程學系前往現場勘查，
    被告所搭蓋之鐵皮屋係開挖部分山壁而成，屋後之空地亦為修整山壁後之矩形空
    地，故被告於開挖整地過程造成水土流失乃不爭之事實，經囑託臺灣海洋大學河
    海工程學系鑑定結果，被告於產業道路下方以部份挖填方式之整地範圍，原植生
    覆蓋良好，而目前為裸露黃土地，故被告於整地過程確有造成水土流失之事實；
    此外，此整地範圍留有發生土石流之痕跡，故應禁止在此坡面進行任何墾殖活動
    ，以避免後續災害之發生，有國立臺灣海洋大學九十年六月十五日九十海河字四
    ０二三號號函附鑑定意見書附卷足考，堪認被告上開行為確已致生水土流失無訛
    。
  (三)被告雖以前情置辯，然查：
  1.被告雇工開挖整地，其所闢建之工寮、羊舍、道路係坐落於臺北縣雙溪鄉○○○
    段未登錄土地之事實，分別據臺北縣瑞芳地政事務所引用內政部土地測量局設於
    金瓜石段之圖根點為測量依據並參考航測圖測量，製有複丈成果圖在卷可佐；內
    政部土地測量局以衛星定位測量接收儀、精密電子測距經緯儀在被告闢建工寮、
    羊舍、道路所坐落之土地附近施測圖根點，經計算檢核閉合後作為該測區之控制
    點，然後再以各圖根點為基點施測，並以自動繪圖儀展繪於鑑測原圖上，再依據
    原地籍圖以謄繪本案有關土地地籍圖經緯線，與前項成果核對檢核後測定於鑑測
    原圖上，製有鑑定圖附卷足稽。被告認其係於臺北縣雙溪鄉○○○村○○○段第
    二四三、二四四地號土地上開挖整地云云，不無誤會。
  2.被告雖曾向國有財產局申請承租臺北縣雙溪鄉○○○村○○○段第二四三、第四
    四地號土地，惟上開土地係坐落於臺北縣雙溪鄉○○○段未登錄土地，已如前述
    ，況且，縱被告對上開土地之坐落範圍有所誤認，惟上開土地非被告所有乙節，
    為被告所明知，且自被告向國有財產局申請承租上開土地時起至今，國有財產局
    迄未同意被告承租之情，亦經證人羅立潔證述在卷，被告既未得土地所有人或管
    理人同意，其於他人所有土地上開挖整地，自然應依相關規定以究其刑責，如何
    得謂主管機關既未特別對其為不准其承租之意思表示，即表示主管機關有不反對
    其繼續開發前開土地之意思？果如被告所辯，則任何人豈非均得以先行占用土地
    為手段，再主張土地所有人既未有反對之意思表示，即表示有同意其繼續使用該
    土地之意？如此一來，所有之土地所有人只要未及為反對之表示，則占用土地之
    人即得以此為由而繼續妨礙所有人權利之行使，則權利又如何能獲得保障？事理
    又如何能得其平？是被告尚不得以其申請未經駁回、或其已向權責單位申請承租
    等情詞為由，而主張其占有使用土地已得土地所有權人之同意。
  3.臺糖公司人員是否曾於該處盜採石頭，並將廢土堆置成小山丘，而導致水土流失
    ，核與被告行為渺不相涉，被告行為是否導致水土流失，始為本件應為審究之重
    點，不容被告砌詞以混淆視聽。況且，臺糖公司人員在該處盜採石頭堆置廢土乙
    節縱係屬實，被告於上開土地上開挖整地之行為，則無異雪上加霜，對水土保持
    不見助益，反有加速水土流失之虞，概在自然均衡之狀態下，地表原有之良好地
    物，於正常情形下（即未經人為破壞下之狀態下）固無可避免沖蝕狀況之產生，
    惟此時所發生之自然沖蝕，稱之為「正常沖蝕」，其母岩風化生成土壤之速度，
    與因沖蝕而損失土壤之速度相當，地表雖有沖蝕現象，然係處於自然平衡之狀態
    下。設若地面之天然被覆物及土壤結構受到「人為因素」之破壞，則沖蝕現象會
    由「正常沖蝕」轉變為「變態沖蝕」（即「加速沖蝕」），此際母岩風化生成土
    壤之速度，已不足以瀰補損失土壤之速度，地表失去自然平衡，沖蝕逐漸加遽，
    終至岩石裸露，禍及基岩，土石鬆動崩落危，致生危險於往來之路人，並進而導
    致水土流失。再者，本件經囑託臺灣海洋大學河海工程學系前往現場鑑定之結果
    ，被告開挖整地之行為，已經導致水土流失，該處更曾有土石流發生之痕跡，均
    詳如前述，是被告行為，對水土保持有害而無益，乃照然若揭之事實。
  4.被告陳稱距離其開發現場約三百公尺遠處，有三角點之設置云云，無非係以八十
    三年八月二十五日測繪之空照圖為其根據，然該空照圖自測繪時起迄今，時隔甚
    遠，地形地貌或因時間有所改變，是縱八十三年八月二十五日所測繪之空照圖上
    確有被告所指之三角點，又或係舊地籍圖上確實有此一三角點之繪置，惟地形地
    貌既已不復以往，則前開三角點亦有可能因地形之變動位移而不復存在。況且，
    土地測量涉及專業技術，其測量之方式及測量之基準，自宜由專業之測量人員本
    其知識、經驗為妥適之判斷，是雖本案之測量人員未以被告所稱之前開三角點為
    測量基準，然此涉及測量人員測量方式之採擇，已如前述，是自不容被告徒憑此
    點而空言指責本件之測量均失之偏頗。
  (四)綜上所述，被告所辯，無非飾卸之詞，委無足採，本件事證明確，被告犯行洵堪
    認定。
二、查被告於公有山坡地，未經許可即擅自占用，其開挖整地之行為並進而導致水土
    流失，核其所為，係犯水土保持法第三十二條第一項前段之在公有山坡地未經意
    擅自墾殖致生水土流失罪。被告行為固亦符合刑法第三百二十條第二項之竊佔罪
    及山坡地保育利用條例第三十四條第一項在公有山坡地用擅自墾殖罪，惟因水土
    保持法第三十二條第一項前段，係前揭法條之特別法，依特別法優於普通法之法
    律競合關係，應逕論以水土保持法第三十二條第一項前段之罪。被告利用不知情
    之詹東明、不詳年籍、姓名之工人，在前揭土地上開挖整地，闢建道路及房舍，
    為間接正犯。爰審酌被告占用整地面積高達一千六百九十九平方公尺，規模龐大
    ，對山坡地之水土保持造成重大危害，且於為警查後，猶不知收斂己行，仍繼續
    鳩工整地並興建鐵皮屋等地上物，觀念極為偏執等一切情狀，量處如主文第一項
    所示之刑。檢察官雖就被告前開犯行建議併科罰金新臺幣三十萬元，然本院認被
    告經前揭科刑教訓後，當知所警惕並收斂己行，尚無併科罰金之必要，自不為併
    科罰金之諭知，併予敘明。
三、被告所興建如附圖Ａ部分所示之房屋、附圖Ｂ部分所示之房屋西側道路、附圖Ｃ
    部分所示之房屋東側道路、附圖Ｄ部分所示通往羊舍之道路、附圖Ｅ部分所示之
    羊舍，為被告興建供犯罪所用之物，業據其陳明屬實，爰依水土保持法第三十二
    條第五項、刑法第三十八條第一項第二款之規定，併予宣告沒收。
據上論斷，應依刑事訴訟法第二百九十九條第一項前段，水土保持法第三十二條第一
項、第五項，刑法第十一條前段、第三十八條第一項第二款，判決如主文。
本案經檢察官吳佳齡到庭執行職務。
中      華      民      國      九十一      年      三      月  二十九  日
                                臺灣基隆地方法院刑事第三庭
                                    審判長  法  官  陳志祥
                                            法  官  陳湘琳
                                            法  官  王慧惠
右正本證明與原本無異。
對於本件判決如有不服，應於收受送達後十日內，向本院提出上訴書狀，上訴於臺灣
高等法院，並按他造當事人之人數附具繕本。
                                            書記官  陳俊德
中      華      民      國      九十一      年      四      月    一    日
附錄論罪法條
水土保持法第三十二條第一項、第五項：
在公有或私人山坡地或國、公有林區或他人私有林區內未經同意自墾殖、占用或從
事第八條第一項第二款至第五款之開發、經營或使用，致生水土流失或毀損水土保持
之處理與維護設施者，處六月以上五年以下有期徒刑，得併科新臺幣六十萬元以下罰
金。但其情節輕微，顯可憫恕者，得減輕或免除其刑。
犯本條之罪者，其墾殖物、工作物、施工材料及所使用之機具沒收之。
